臺灣高等法院臺南分院刑事判決
110年度上易字第129號
上  訴  人  臺灣雲林地方檢察署檢察官
上  訴  人  
即  被  告  施姵筠



上列上訴人因被告家暴傷害案件，不服臺灣雲林地方法院109年
度訴字第494號中華民國110年1月7日第一審判決（起訴案號：臺
灣雲林地方檢察署107年度偵續字第41號），提起上訴，本院判
決如下：
    主      文
上訴駁回。
    事實及理由
壹、犯罪事實
一、施姵筠為沈鴻勝之配偶，沈鴻勝則為沈聖可胞弟，施姵筠因
    而與沈聖可具有家庭暴力防治法第3條第4款之家庭成員關係
    。沈聖可任職於其父沈進興所經營之雲林縣○○鄉○○村○○路00
    號之○○老人長期照顧中心（下稱○○老人長照中心），擔任會
    計職務，因經營問題，與沈進興、胞弟沈正雄、沈鴻勝素有
    爭執。民國106年8月10日下午2時許，施姵筠受沈進興指示
    進入沈聖可位於○○老人長照中心之辦公室內，拿取沈聖可放
    置在鐵櫃內之保險箱，欲將保險箱內現金存入金融機構，惟
    因不知保險箱密碼，乃請沈進興向沈聖可索取，沈進興進入
    辦公室後，與沈聖可一言不合而發生爭執，施姵筠見沈聖可
    因爭執而起身，即將與沈進興發生肢體碰觸，為防衛沈進興
    之權利，遂基於傷害之犯意，以雙手用力拉住沈聖可之雙手
    前臂，欲隔開沈聖可與沈進興，沈聖可因遭施姵筠拉住雙手
    ，已無法再與沈進興肢體衝突，施姵筠仍以逾越當時必要程
    度而防衛過當之方式，繼續與沈聖可拉扯、推擠，致沈聖可
    因此撞擊辦公室內堅硬物品，造成其受有左側臉頰腫痛、輕
    微瘀血、四肢多處挫傷併瘀腫（包含右手第3及第5手指腫痛
    ）等傷害。
二、案經沈聖可於107年1月16日向臺灣士林地方檢察署檢察官提
    出告訴，因而循線查獲上情。 
貳、程序事項
一、告訴、告發，應以書狀或言詞向檢察官或司法警察官為之；
    告訴乃論之罪，其告訴應自得為告訴之人知悉犯人之時起，
    於六個月內為之。刑事訴訟法第242條第1項前段、第237條
    第1項定有明文。而告訴人行使告訴權，只要向有實施偵查
    權之檢察機關或司法警察機關提出即可。可向犯罪行為地、
    結果地或向告訴人住居所地之法院檢察署提出，亦可向前開
    法院檢察署轄區之司法警察機關提出，或向告訴人住居所之
    所在之法院檢察署或司法警察機關提出告訴，均屬合法之告
    訴，不受法院管轄之拘束。本件告訴人沈聖可於107年1月16
    日向臺灣士林地方檢察署檢察官具狀提出本件告訴（臺灣士
    林地方檢察署107年度他字第588號卷第1-10頁），未逾6個
    之告訴期間，且告訴之提出亦無管轄機關之限制，其上開向
    臺灣士林地方檢察署檢察官提出之告訴狀，就被告本件犯行
    ，已屬合法告訴。至於告訴人另於6個月後之107年2月12日
    具狀向臺灣雲林地方檢察署檢察官提出相同告訴，雖已逾6
    個月之告訴期間，然其既已合法告訴，本件檢察官提起公訴
    ，核無不合。原判決於犯罪事實欄記載告訴人向臺灣雲林地
    方檢察署檢察官提出告訴部分，應予更正。
二、刑事訴訟法第159條之5規定，被告以外之人於審判外之陳述
    ，雖不符前4條之規定，而經當事人於審判程序同意作為證
    據，法院審酌該言詞陳述或書面陳述作成時之情況，認為適
    當者，亦得為證據。當事人、代理人或辯護人於法院調查證
    據時，知有第159條第1項不得為證據之情形，而未於言詞辯
    論終結前聲明異議者，視為有前項之同意。查：本判決以下
    所引用之傳聞證據，檢察官、被告於審判程序中均同意作為
    證據使用，或知有傳聞證據之情形而未於言詞辯論終結前聲
    明異議，本院審酌該等證據作成時之情況，並無違法取證之
    情形，又與本案有關聯性，認為以之作為證據應屬適當，均
    具有證據能力。　　　
參、實體事項　　
一、被告否認有何傷害犯行，辯稱：告訴人的傷害跟我無關。對
    於衝突原因及當天告訴人有要抓沈進興的手部分沒有意見，
    我因為想要把他們隔開，我與告訴人雙手就抓來抓去，但告
    訴人沒有跌倒，也沒有撞到任何東西。我有抓到她的手，但
    不知道她手有無受傷等語（本院卷第160頁）。
二、告訴人為沈進興之女、沈鴻勝之胞姊，被告則為沈鴻勝之配
    偶、沈進興之媳婦，其等間為二親等之旁系姻親。於106年8
    月間，告訴人在○○老人長照中心擔任會計工作，因營運事宜
    ，與沈進興、沈正雄及沈鴻勝等人素有爭執。106年8月10日
    下午2時許，被告受沈進興指示進入告訴人辦公室，拿取告
    訴人放置在鐵櫃內之保險箱，欲將保險箱內現金存入金融機
    構，惟因不知保險箱密碼，乃請沈進興向告訴人索取，沈進
    興進入辦公室後，與告訴人一言不合而發生爭執，被告見告
    訴人因爭執而起身，即將與沈進興發生肢體碰觸，乃從旁伸
    出雙手拉住告訴人之雙手前臂，雙方因而發生拉扯，以上各
    情為被告於另案家事、民事訴訟審理、偵查及原審審理程序
    供明在卷（警卷第19至22頁；偵卷第48頁反面至第49頁；偵
    續卷第71至72頁；原審法院六簡卷第73至80、105至108頁；
    原審卷第37至38、45至49、55至62、81至84、232、248至26
    1頁），核與告訴人之指訴大致相符（警卷第23至25頁；偵
    卷第47頁反面至第49頁；原審法院民事六簡卷第73至75、10
    3至108頁；原審卷第45至49、55至62、85、213至232、253
    至254、261至262頁），並有被告及證人沈進興之己身一親
    等資料（偵卷第76-78頁）可佐。
三、就告訴人上開傷勢之成因，經查：
㈠、告訴人於同日稍晚，曾前往址設雲林縣○○鄉○○村○巷路00號之
    尚德診所就醫，並經診斷其左臉頰有腫痛、輕微瘀血情形，
    告訴人另主訴其右手之第3、第5手指疼痛，告訴人復於106
    年8月16日前往址設雲林縣○○鎮○○路000號之劉泰成聯合診所
    就診，而經診斷其受有四肢多處挫傷併瘀腫之傷害，有告訴
    人所提之尚德診所106年8月10日診斷證明書、劉泰成聯合診
    所106年8月16日診斷證明書、告訴人於尚德診所就醫時拍攝
    之左臉頰照片、告訴人於106年8月12日上傳至通訊軟體Line
    記事本之傷勢照片、告訴人繪製之案發經過簡略示意圖、證
    人沈進興於107年2月6日自雲林縣大埤郵局寄予告訴人之存
    證信函1份、尚德診所函覆臺灣雲林地方檢察署有關診斷告
    訴人傷勢過程之說明暨病歷、劉泰成聯合診所於偵查中函覆
    有關研判告訴人所受傷勢經過之說明暨所附告訴人病歷資料
    及驗傷照片、被告於原審準備程序中當庭示範伸手拉住告訴
    人雙手前臂動作之照片、家庭暴力相對人簡易評估報告書等
    證據資料在卷可稽（警卷第27、29頁；偵卷第18至22、35、
    54至55、67至77頁；偵續卷第89至98頁；原審卷第15至30、
    39至44、95頁）。
㈡、告訴人就其上開傷勢形成之原因證稱：於106年8月10日下午2
    時許，我在○○老人長照中心上班，被告走進我辦公室內說要
    拿錢去存，就從鐵櫃拿出保險箱走出去，之後被告又到辦公
    室門口大喊「密碼給我」，但我沒有給她密碼，她就打電話
    叫我爸（指證人沈進興）上樓到我辦公室。我爸進到辦公室
    後就隔著辦公桌指著我一直罵，我知道他下一步就要打我巴
    掌，我想要離開該處，因此起身，但我身體完全沒有與我爸
    有接觸到，之後被告就突然從桌角一側撲向我，她的手及身
    體都撞上來，手肘及身體都一直壓著我，她整個人壓上來，
    我被她頂向身後的牆壁及窗戶，我的臉部、胸部都因此與被
    告之身體碰觸到，當時非常混亂，我有掙扎要把她推開，我
    們手都在動來動去，但我掙扎不開，雙方撞來撞去，我先撞
    到身後的牆壁、窗戶及逃生柱，又撞到右邊的鐵製衣櫃，被
    告是看到我大弟沈正雄走進辦公室才與我分開。當天事後我
    立即前往工作地點附近的大埤尚德診所驗傷，醫生主要是看
    臉，說有紅紅的樣子，其他四肢的瘀傷是我在隔天早上陸續
    發現，我的右腳踝很痛，沒辦法正常下樓梯，我還因此於10
    6年8月11日早上至國術館包紮右腳踝，並於包紮後拍攝受傷
    的照片再上傳到Line的記事本留存。因我住在斗南，之後於
    106年8月16日，我有就近再前往劉泰成聯合診所就醫及拍攝
    傷勢照片等語（警卷第23至25頁；偵卷第47頁反面至第49頁
    ；原審民事六簡卷第73至75、103至108頁；原審卷第45至49
    、55至62、85、213至232、261至262頁）。
㈢、此外，被告亦於家事事件訊問時陳稱：「我看到她（指告訴
    人）作勢要打我公公，她手抓著我公公，我要去阻擋，我就
    抓著她的兩隻手的前手臂」、「（問：對聲請人〈指本案告
    訴人〉陳述及聲請保護令有何意見？）我撲她是因她對我公
    公出手我才會撲過去」、「（問：撲上去是否有碰到聲請人
    ？）兩隻手肘這邊」、「她放開我公公，我公公退到後面，
    就變成我跟抗告人（指本案告訴人）拉扯，我也有受傷」等
    語（原審卷第37、46、59頁），於另案民事訴訟事件中陳稱
    ：「（問：原告〈即本案告訴人〉所受的傷是否你造成的？）
    是我跟她拉扯時所造成的，因為我也有受到傷害」、「當初
    告訴人（指告訴人所繪簡略示意圖上之紅色人物）及證人沈
    進興（指簡略示意圖上之藍色人物）是站起來的，他們2個
    手抓著，我是在紅色、藍色的後面…我就是怕藍色受傷，所
    以才變成黃色（指簡略示意圖之黃色人物）、藍色對調，我
    就往前，往前之後變成在藍色的位置，藍色到後面」、「（
    問：拉扯時有無碰到任何的桌椅？）有碰到」、「我們辦公
    室在2樓，員工去樓下叫我大伯（指證人沈正雄）上來將我
    們分開，大伯就站在我們中間…我大伯手勢一比，之後我們
    就分開了」等語（原審民事六簡卷第74、106頁），及於原
    審準備程序稱：「我們2人都在掙扎、僵持不下」（原審卷
    第83頁）等語，綜合其上開供述，被告坦承於看見告訴人與
    證人沈進興在辦公室內發生衝突時，身體隨即往前撲向告訴
    人，手肘因而碰觸到告訴人之身體，嗣雙方互相拉扯、僵持
    過程中，告訴人曾碰到一旁之桌椅等情，此部分實與告訴人
    指訴並無不符。
㈣、證人沈進興於民事訴訟事件審理證稱：我在辦公室內跟原告
    （即本案告訴人）吵架，她的手要打我，我閃開，打了2、3
    分鐘，我媳婦看到了，就跟告訴人說不要打我，被告就出來
    「佔開」（臺語音，意指分開被告與告訴人），她們人有拉
    扯，也有翻來翻去，就只為了7天去寄1次錢而已，她（指告
    訴人）不要等語（原審法院民事六簡卷第77至79頁），亦可
    佐證告訴人上開所指，被告於106年8月10日下午2時許，在○
    ○老人長照中心之辦公室內，因見聞告訴人與證人沈進興間
    之紛爭，身體旋上前撲向告訴人，進而與告訴人發生拉扯、
    推擠等肢體衝突，告訴人隨後在掙扎、與被告拉扯過程中，
    曾撞擊身旁之桌椅等情。
㈤、另觀之告訴人所提於106年8月10日前往尚德診所就診時拍攝
    之左臉頰傷勢照片（偵卷第54頁），可見告訴人之左臉頰確
    有輕微瘀青情形，對照尚德診所醫師於同日開立之診斷證明
    書（警卷第27頁）及函覆時所檢附之告訴人病歷資料（偵卷
    第35頁）等內容，足認定告訴人於106年8月10日案發後前往
    鄰近○○老人長照中心之尚德診所就醫時，確實經診斷受有「
    左側臉頰腫痛、輕微瘀血」之傷害。又告訴人於同日在尚德
    診所就診時，尚曾主訴其右手第3、第5手指疼痛，雖因醫師
    無法以肉眼辨識該等部位之外傷情形，而僅於診斷證明書上
    記載「患者聲稱右手第3、第5手指疼痛」，惟告訴人嗣於10
    6年8月16日再前往鄰近其住處之劉泰成聯合診所就醫時，即
    經劉泰成醫師診斷受有右手第3、第5手指腫痛及四肢多處挫
    傷、瘀腫等傷害（參考劉泰成醫師在病歷資料之人體示意圖
    上所為註記，可知告訴人受傷部位包含左上臂、右上臂、左
    大腿、右大腿、右腳踝、右手第3、第5手指等處），並就各
    受傷部位拍照存證，此有劉泰成聯合診所檢附之告訴人病歷
    資料暨傷勢照片存卷足憑（偵卷第73至75之1頁），依該診
    所拍攝之傷勢照片，足見告訴人之四肢確有大小、嚴重程度
    不一之瘀青、紅腫情形，且瘀腫範圍業已擴散。如再酌以劉
    泰成醫師函覆之說明：「沈聖可女士…於106年8月16日下午4
    點22分至本院門診，主訴於107年（應為106年之誤植）8月1
    0日下午2點左右被某人推倒以致身體四肢多處挫傷瘀青等，
    傷口有看到擦傷等應多日已癒合且瘀青都已呈紅且擴散，應
    受傷有1週左右」（偵卷72頁），應足推論於告訴人前往劉
    泰成聯合診所就診約1週前（以106年8月16日回溯1週即大約
    106年8月10日左右），即已受有四肢多處挫傷併瘀腫之傷害
    。上開告訴人受傷、就診驗傷之歷程，符合告訴人自行於10
    6年8月12日前拍攝之受傷照片（偵卷第55、70至71頁，嗣告
    訴人將該等照片於106年8月12日上午11時42分許上傳至Line
    之記事本留存），指稱係於106年8月10日遭被告拉扯、推擠
    致臉部、四肢多處有挫傷、瘀腫情形，始先後前往尚德診所
    、劉泰成聯合診所就診之時序，亦與一般人體若有挫傷、瘀
    青、紅腫等傷害，傷勢隨時間經過之情況無違。是綜觀告訴
    人上開所為前後一致之指證、被告及證人沈進興前揭與告訴
    人指證情節相符部分之陳述內容、告訴人於受傷後立即前往
    尚德診所驗傷之結果，與其受傷時點具時間密接性、告訴人
    相隔6日後再前往劉泰成聯合診所驗傷之結果，亦合乎挫傷
    、瘀腫傷勢之通常演變歷程等節，已足認定告訴人前開證述
    之受傷經過，應為事實。從而，告訴人於106年8月10日下午
    2時許，在○○老人長照中心辦公室內，曾因被告伸手拉住其
    雙手手臂，繼而以雙手手肘及身體順勢壓向（撲向）其臉部
    及身體，雙方旋即在其辦公桌附近發生拉扯、推擠，過程中
    其數度撞擊辦公桌旁物品，以致其受有左側臉頰腫痛、輕微
    瘀血、四肢多處挫傷併瘀腫等傷害之事實，同堪認定。至起
    訴書雖未敘及告訴人臉部之傷勢，然此部分業經公訴檢察官
    當庭補充告訴人除受有右手第3、第5手指腫痛、四肢多處挫
    傷併瘀腫等傷害外，其傷勢尚包含「左側臉頰腫痛、輕微瘀
    血」（原審卷第80頁），併予指明。
四、被告固以前詞置辯，惟查：
㈠、被告雖辯稱於案發當時，僅曾伸手拉住告訴人之雙手前臂，
    使告訴人鬆開抓住證人沈進興之手部分，然被告於另案家事
    事件中曾供稱：「撲向告訴人」、「手肘有碰到告訴人」等
    情不符（原審卷第46頁），亦與證人沈進證稱被告與告訴人
    於案發時有拉扯，雙方有「翻來翻去」等語相異（原審民事
    六簡卷第79頁）。至證人沈進興於本案偵查及審理時，多次
    證稱未曾目賭被告與告訴人間發生肢體衝突之經過等語（警
    卷第32頁；原審卷第236至239頁），惟依證人沈進興於偵訊
    及原審審理時之證述（偵卷第48頁反面至第49頁；原審卷第
    233至239頁），其對於自己與告訴人間發生口角，及後續衍
    生肢體衝突之經過，均能詳予描述，卻僅就被告是否曾動手
    傷害、拉扯告訴人部分，表示自己未看到相關衝突、拉扯過
    程，或稱自己已經忘記案發經過，可見其有避重就輕之情，
    而沈進興與告訴人間，另有多起訴訟糾紛，有不起訴處分書
    或判決節本可參（原審卷第103至153、167至183頁），是證
    人沈進興上開迴避真實情況之證述，應有迴護被告之嫌，無
    從盡採。
㈡、被告爭執告訴人本案所受傷勢並非其行為所造成，然告訴人
    因與被告肢體衝突而受有上開傷害，並有其他證據可以佐證
    ，已如上述，被告辯稱其只有拉扯告訴人手臂，實難採信。
    至告訴人雖係於距案發時點6天後之106年8月16日始至劉泰
    成聯合診所就診、驗傷，惟其經醫師診斷出之傷勢擴散情形
    ，合於醫師推斷之傷勢形成時間，亦經詳論如前。至於被告
    辯稱，告訴人所受之傷害，可能係告訴人與證人沈進興發生
    肢體衝突時所產生，（原審卷第81、88、99頁），然證人沈
    進興業已於原審審理時證稱：「我沒有打她（指告訴人），
    我怕她去驗傷」、「我沒有碰到她」、「我沒有打她，打不
    到，我是生病的人」等語（原審卷第235頁），與被告之辯
    解不能相符。
㈢、被告雖辯稱無傷害之故意，僅為防衛沈進興避免遭告訴人傷
    害，然行為人對於現在不法之侵害，本乎防衛自己或他人之
    權利意思，在客觀上有時間之急迫性，並實施反擊予以排除
    侵害之必要性，且其因而所受法益之被害，亦符合相當性之
    情形，予以實施防衛行為（反擊）者，即屬正當防衛之行為
    。惟若行為人所實施之反擊，就實施之時間以言，雖符合急
    迫性之條件，然於客觀上若不具備實施反擊之必要性，或實
    施之方法（或手段），有失權益均衡之相當性，又該當某一
    犯罪構成要件者，即該當防衛過剩行為（最高法院84年度臺
    上字3449號、90年度臺上字第4157號判決意旨參照）。又實
    施正當防衛之行為人，原對其為防衛現在被不法侵害之權利
    ，實施之防衛行為（反擊），已有所認識；質言之，行為人
    對其所實施之反擊行為，係本於故意之行為，並非欠缺或疏
    虞注意之過失行為，有以致之。因之，若其實施之防衛行為
    ，悖乎行為動機之必要性與實施方法（手段）之相當性，構
    成防衛過剩行為時，其應成立之該當犯罪行為亦屬故意犯，
    並非過失犯（最高法院84年度台上字第3449號判決意旨參照
    ）。經查：
　⒈被告有以雙手用力拉住告訴人之雙手前臂，並因拉扯、推擠
    ，導致致告訴人撞擊辦公室內堅硬物品，造成其受有左側臉
    頰腫痛、輕微瘀血、四肢多處挫傷併瘀腫等傷害，業經認定
    如前，則以被告拉住告訴人手臂之時間、力道非輕，又持續
    有拉扯、推擠之行為，其當明知可能因此造成告訴人受有傷
    害，而其等拉扯、推擠現場為辦公室，空間狹小且擺設多數
    家具等堅硬物體，如過度用力拉扯，將發生撞擊導致受傷，
    亦為被告所知悉，是被告確有傷害之主觀犯意，堪以認定。
　⒉本件係於106 年8 月10日下午2 時許，在○○老人長照中心之
    辦公室內，被告因目睹告訴人與證人沈進興就是否提供保險
    箱密碼、存取營運資金等節起口角爭執時，告訴人有起身靠
    近沈進興之舉動，被告始上前伸手拉住告訴人之雙手前臂，
    致使告訴人鬆開抓住證人沈進興之手，以隔開2 人，被告繼
    而再以雙手手肘及身體將告訴人壓向辦公桌後方之牆壁、窗
    戶，由此可知被告係為防衛證人沈進興之身體免於繼續遭告
    訴人侵害，始為前開舉措，其為上揭行為時，客觀上確存有
    不法之侵害，且尚在存續中，被告主觀上顯有對於現在不法
    之侵害出於防衛他人（即證人沈進興）權利（身體權）之意
    。
  ⒊惟被告見年邁又健康狀況欠佳之證人沈進興遭告訴人抓住手
    部並作勢毆打時，基於防衛之意思，理應可藉由伸手拉住告
    訴人雙手前臂再稍加往前施力之方式，避免告訴人與沈進興
    肢體碰觸，並將告訴人與證人沈進興之身體隔開，即可達阻
    止告訴人對證人沈進興傷害之目的，實無再為其他壓制舉措
    以為防衛之必要，然被告於伸手抓住告訴人之雙手前臂並施
    力隔開告訴人與證人沈進興後，猶將雙手手肘及身體壓向告
    訴人，致後續與告訴人在辦公桌旁之空間相互拉扯、推擠、
    僵持，進而造成告訴人之臉部、身體四肢有前述多處挫傷、
    瘀腫之傷害，足見其所為防衛行為，具有攻擊性，導致告訴
    人於未及防備下，反受有上開非輕之傷勢，已逾越防衛行為
    之必要程度，而屬防衛過當。
五、綜上，本件事證已經明確，應依法論罪科刑。　　
肆、論罪科刑及駁回上訴之理由
一、行為後法律有變更者，適用行為時之法律。但行為後之法律
    有利於行為人者，適用最有利於行為人之法律，刑法第2條
    第1項定有明文。查被告本件行為後，刑法第277條第1項業
    於108年5月29日經修正公布，於同年月31日生效。修正前刑
    法第277條第1項規定為：「傷害人之身體或健康者，處3年
    以下有期徒刑，拘役或1,000元以下罰金」，修正後同條項
    則規定：「傷害人之身體或健康者，處5年以下有期徒刑、
    拘役或50萬元以下罰金」。就上開修正前後法文相較，其法
    定刑之有期徒刑上限由3年提高為5年、罰金刑上限則由1,00
    0元（適用刑法施行法第1條之1第1項及第2項前段規定乘以3
    0倍後，金額為「新臺幣」3萬元）提高為50萬元，是經比較
    新舊法之結果，可知修正後刑法第277條第1項規定並無較有
    利於被告，則依刑法第2條第1項前段規定，本案即應適用被
    告行為時即修正前刑法之規定論處。故本案核被告所為，係
    犯修正前刑法第277條第1項之傷害罪。又被告與告訴人為二
    親等之旁系血親，雙方具有家庭暴力防治法第3條第4款所定
    「現為或曾為四親等以內之旁系血親或旁系姻親」之家庭成
    員關係，被告所為上開傷害犯行，亦屬對告訴人實施身體上
    不法侵害之行為，該當家庭暴力防治法第2條所稱之家庭暴
    力行為而構成家庭暴力罪，惟因家庭暴力防治法並無罰則規
    定，是以本案仍應依修正前刑法傷害罪之規定予以論罪科刑
    。
二、上訴駁回之理由
㈠、原判決以被告傷害犯行事證明確，比較新舊法後，論以修正
    前刑法第277條第1項傷害罪，並說明被告本案係就告訴人對
    證人沈進興之身體所為現在不法之侵害，出於防衛他人即證
    人沈進興之權益所作出之反擊行為，因認其所為係正當防衛
    ，然被告逾越當時必要之程度而防衛過當，依刑法第23條但
    書之規定減輕其刑。量刑部分審酌被告前未曾因犯罪而經法
    院判決處刑，堪認素行尚可，其因見告訴人與證人沈進興間
    起口角爭執而介入排解，然在其已隔開、排除告訴人對證人
    沈進興之不法侵害後，卻仍逾越正當防衛之必要程度，而壓
    制告訴人並與之發生拉扯、推擠，導致告訴人受有首揭傷勢
    ，而被告及其家人多年來與告訴人因經營○○老人長照中心及
    彼此相處之摩擦，所引發諸多不滿或不甘之情緒，被告採取
    過當之手段欲保障家人權益，不僅無助於化解衝突，更未顧
    及告訴人因此承受之身體上痛苦，仍非允當，審酌被告之犯
    後態度、犯罪動機，其惡性非重大，且其業因另案民事訴訟
    事件之執行程序，填補告訴人本案所受之損害3 萬元（原審
    卷第253 頁），兼衡其自陳為專科畢業之智識程度，目前在
    ○○老人長照中心從事採購、會計等工作，家中尚有公婆、先
    生暨就讀幼稚園及小學一年級之2 名小孩等一切情狀，量處
    拘役55日，並諭知易科罰金之折算標準。經核其認事用法並
    無違誤，量刑亦無失出。
㈡、被告上訴意旨略以：被告當時見沈進興沒有危險想要放手，
    卻遭告訴人繼續拉扯，被告縱使想要鬆手，但無法脫離告訴
    人拉扯，才會有原判決認定防衛過當之情況。告訴人確實有
    與沈進興互毆之情況，被告才會有保護沈進興之舉動，屬於
    正當防衛，沒有傷害故意。告訴人當下並未受傷，告訴人當
    時為主要暴力攻擊之一方，其傷勢是被告鬆手前或鬆手後所
    產生，並非無疑。且告訴人先去尚德醫院，並未見手指傷痕
    ，6天後又去劉泰成聯合診所看診，該部分之傷勢與被告有
    無關連，亦有可疑，且告訴人與沈進興有互毆之事實，亦不
    能排除告訴人之傷勢係與沈進興互毆所導致等語。
㈢、檢察官上訴意旨則以：原判決既認無證據證明告訴人有與沈
    進興碰觸或毆打之行為，則不符合正當防衛應以現在不法侵
    害存在為前提之要件，被告既非正當防衛，亦無防衛過當之
    可能，原判決依刑法第23條但書規定予以減刑，容有違誤。
㈣、被告辯稱，告訴人所受傷害並非與其拉扯所造成，並質疑告
    訴人於爭執發生當日前往尚德診所檢傷結果，與後續劉泰成
    診所診斷證明書所載不符部分，均為原判決於理由中詳予敘
    明其心證形成之依據，其中就告訴人2次就醫傷勢差異部分
    ，並有劉泰成診所函覆關於告訴人傷勢演變之說明及傷勢照
    片可以佐證（偵卷第72-75之1頁)，並非單憑告訴人之指訴
    而為對被告不利之認定，再上開劉泰成診所醫師與被告並無
    何恩怨，亦非本案利害關係人，並無悖於其專業刻意為對被
    告不利陳述之可能，至於被告辯稱，告訴人傷勢可能為其與
    沈進興互毆所導致，然此部分為沈進興明確否認，自無從為
    對被告有利之認定。被告辯稱為正當防衛部分，原判決已認
    定，被告確實係出於防衛沈進興之目的而對告訴人為拉扯、
    推擠之舉動，而正當防衛屬於阻卻違法事由，縱使認為有防
    衛情狀存在，亦非謂被告即無犯罪之故意，被告此部分之辯
    解，尚有誤解。
㈤、檢察官上訴意指摘，原判決既認為無法認定告訴人有碰觸及
    毆打沈進興之行為（原判決第11-12頁），卻又認為本件有
    正當防衛情狀存在（原判決第13-14頁），理由矛盾，本院
    審酌告訴人與沈進興長年不睦，多次對簿公堂，其中更有家
    庭暴力事件之訴訟案件，可見其等素有恩怨，難以和平相處
    ，容易發生口角，進而引發暴力事件，而事發當天衝突起因
    即為告訴人與沈進興就○○老人長照中心現金之處理方式意見
    相左，告訴人不願依沈進興之指示處置所生，是本件衝突原
    係存在於告訴人與沈進興之間，告訴人不滿情緒主要來自於
    沈進興，此由告訴人於偵查中陳稱：我跟沈進興說被告搶走
    我保管的保險箱，沈進興就說你活該、死好，隔著辦公桌指
    著我的鼻子，我就站起來要離開辦公室等情（偵卷第48頁）
    ，亦可見得，則以告訴人與沈進興素來不睦，當天又因保管
    箱之事激烈對峙，證人沈進興證稱：「告訴人打不到我可能
    打不到我」、「她有要打我，她就走出來」、「她要打我，
    要與我吵架」（原審卷第235 至236頁）等語，仍非無據。
    而正當防衛之情狀，並不以不法侵害行為已發生侵害結果為
    必要，蓋如不法侵害行為已經發生侵害結果，亦已無防衛之
    必要，以傷害罪而言，並不要求行為人須待傷害結果已發生
    方得採取正當防衛之手段，如以事後客觀第三人角度觀察，
    為避免發生傷害結果而有採取防衛手段之必要時，即可認為
    有防衛情狀存在，不能苛求一般人必須忍受至實際遭受侵害
    後方採取防衛手段，則本件依上開證據確實可認當時有防衛
    情狀存在，縱使並無證據證明告訴人已經實際對沈進興動手
    ，亦無礙於正當防衛之成立，原判決就此部分理由之論述略
    有缺漏，應予補充，然因結果並無不同，檢察官之上訴仍無
    理由。
㈥、綜上，原判決就被告本件傷害犯行予以論罪科刑，並依刑法
    第23條後段規定予以減輕其刑，核無違誤，被告及檢察官仍
    以上開情詞提起上訴，指摘原判決不當，均無理由，應予駁
    回。　　
伍、應適用之法律：刑事訴訟法第368條。　
本案經檢察官李侃穎提起公訴、檢察官郭智安提起上訴、檢察官
楊碧瑛到庭執行職務　　　　
中　　華　　民　　國　　110 　年　　4 　　月　　27　　日
                  刑事第一庭    審判長法  官　楊清安
                                      法  官　陳珍如
                                      法　官  蕭于哲
以上正本證明與原本無異。
不得上訴。
　　　　　                            書記官　徐振玉  
中　　華　　民　　國　　110 　年　　4 　　月　　27　　日
附錄本案論罪科刑法條全文
修正前中華民國刑法第277條
傷害人之身體或健康者，處三年以下有期徒刑，拘役或一千元以
下罰金。
犯前項之罪，因而致人於死者，處無期徒刑或七年以上有期徒刑
；致重傷者，處三年以上、十年以下有期徒刑。